臺灣基隆地方法院刑事判決　　　　　　　 95年度訴字第875號
公　訴　人　臺灣基隆地方法院檢察署檢察官
被　　　告　壬○○
選任辯護人　陳雅萍　律師
上列被告因業務過失致死等案件，經檢察官提起公訴（94年度偵
字第3927號），本院判決如下：
    主  文
壬○○從事業務之人，因業務上之過失致人於死，處有期徒刑壹
年貳月。
    事  實
一、壬○○係址設臺北縣瑞芳鎮○○路410之1號「益華氣體工業
    股份有限公司」（下稱益華公司）負責人，庚○○為該公司
    勞工安全衛生管理員（未據起訴），均為從事業務之人，壬○○僱用戊○○擔任乙炔氣體鋼瓶填裝技術員；僱用簡金福
    擔任乙炔氣體鋼瓶填裝作業員。壬○○、庚○○均明知益華
    氣體公司為有爆炸危險之乙炔製造工廠，應注意依勞工安全
    衛生法第5條第1項第2款「雇主對於左列事項應有符合標準
    之必要安全衛生設備... 二、防止爆炸性、發火性等物質引
    起之危害。.. 」暨勞工安全衛生設施規則第188條第1項「
    雇主對於存有易燃液體之蒸氣、可燃性氣體或可燃性粉塵，
    致有引起爆炸、火災之虞之工作場所，應有通風、換氣、除
    塵、去除靜電等必要設施」、同規則第171條第1項第1款「
    雇主對於引起火災及爆炸危險之場所，應依左列規定：一、
    不得設置有火花、電弧或用高溫成為發火源之虞之機械、器
    具或設備等」規定，於乙炔製造工廠內設置通風、換氣等必
    要設施以清除乙炔氣體，且不得設置會產生火花、電弧電桿
    機；且應注意依勞工安全衛生法第5條第2項「雇主對於勞工
    就業場所之通道、地板、階梯或通風、採光、照明、保溫、
    防濕、休息、避難、急救、醫療及其他為保護勞工健康及安
    全設備應為妥為規劃，並採取必要之措施」暨勞工安全衛生
    設施規則第173條「雇主對於有危險物或有油類、可燃性粉
    塵等其他危險物存在之虞之配管、儲槽、油桶等容器，從事
    熔接、熔斷或使用明火之作業或有發生火花之虞之作業，應
    事先清除該等物質，並確認無危險之虞」等規定。民國（下
    同）94年2月15日傍晚乙炔發生器生產結束後，壬○○、庚○○應注意能注意卻疏於注意，對電焊機未做適當管理及放
    置，又未將乙炔發生器內殘餘之乙炔氣排放，並清理乙炔發
    生器，以避免乙炔發生器內乙炔濃度介於爆炸界限（乙炔之
    爆炸界限2.5%~81%），依當時情形，並無不能注意情形，卻
    任讓公司勞工戊○○、簡金福於94年2月16日8時許，在公司
    工廠乙炔發生器旁進行電焊作業，火花經由加料口掉入乙炔
    發生器內，因乙炔發生器之乙炔濃度已介於爆炸界限，再加
    上電焊或其火花供給之熱源，引發乙炔發生器內產生爆炸，
    導致乙炔發生器上方之圓形蓋飛出，氣爆之威力造成簡金福
    受有顱內出血、左側肋骨骨折、左側鎖骨骨折及左側血胸之
    傷害，目前認知功能障礙、四肢肢體無力，日常生活需他人
    照顧之重傷害；戊○○受有創傷性蜘蛛膜下腔出血、遲發性
    顱內出血（兩側額、顳葉處）、尿崩症、多處顱骨骨折合併
    氣顱症、第四及第五頸椎伸展滑脫、低血容性休克、呼吸衰
    竭、肺炎及尺骨骨折等傷害，延至94年10月17日，因肺炎併
    呼吸衰竭及敗血症、多重器官衰竭死亡。
二、案經臺北縣政府警察局瑞芳分局報告暨臺灣基隆地方法院檢
    察署檢察官自動檢舉偵查起訴。
    理  由
壹、證據能力部分：
一、按被告以外之人於審判外之言詞或書面陳述，除法律另有規
    定外，不得作為證據。刑事訴訟法第159條第1項定有明文。
    是以辛○○、丁○○○、丙○○之警詢筆錄，係被告以外之
    人於審判外之陳述，依上該規定自無證據能力。
二、按「除前三條之情形外，下列文書亦得為證據：一、除顯有
    不可信之情況外，公務員職務上製作之紀錄文書、證明文書
    。二、除顯有不可信之情況外，從事業務之人於業務上或通
    常業務過程所須製作之紀錄文書、證明文書。三、除前二款
    之情形外，其他於可信之特別情況下所製作之文書。」，刑
    事訴訟法第159條之4有明文規定；又「刑事訴訟法第159條
    之4對於具有高度特別可信之文書如公務文書等，在兼具公
    示性、例行性或機械性、良心性及制裁性等原則下，雖屬傳
    聞證據，例外容許作為證據使用。因此，採取容許特信性文
    書作為證據，應注意該文書之製作，是否係於例行性的公務
    或業務過程中，基於觀察或發現而當場或即時記載之特徵。
    」（最高法院94年度台上字第1361號判決可資參照）。經查
    ：
(一)、公訴人舉為證據之台北縣消防局94年2月16日出入登記簿、
    受理登記簿、工作紀錄簿及負責人談話筆錄、現場照片43
    幀、簡金福在基隆長庚醫院診斷證明書、急診病歷、戊○○
    之署立基隆醫院診斷證明書、台北榮民總醫院95年7月6日北
    總企字第0950012622號函、95年12月20日（95）台氣體工字
    第098號台灣區高壓氣體工業同業公會函、95年12月8日勞北
    檢製字第0951020910號行政院勞工委員會北區勞動檢查所函
    附勞動檢查結果通知書影本乙份、96年2月16日96長庚院基
    字第0161號長庚紀念醫院分院函，分別為公務員職務上製作
    之紀錄文書、從事業務之人於業務上或通常業務過程所須製
    作之紀錄文書、證明文書，依前開規定，自應認得為證據，
    而當事人及辯護人對於證據能力亦不爭執，自有證據能力。
(二)、行政院勞工委員會北區勞動檢查所函附之職業災害檢查報告
    書，係北區勞動檢查所出具之書面檢查意見，固屬被告以外
    之人於審判外之書面陳述而屬傳聞證據，且檢查員並非檢察
    機關或法院選任之鑑定人，亦非屬於刑事訴訟法第206條第1
    項所規定傳聞法則例外之鑑定報告（故自無具結之問題），
    而因其係針對個案所為之書面檢查報告，不具例行性與公開
    性，雖不符刑事訴訟法第159條之4第1款所指之傳聞法則例
    外之文書，但前揭勞動檢查所之所以作成該書面檢查報告，
    乃係依勞動檢查法第27條規定而為，自係公務員依法所應製
    作之公文書，而該書面檢查報告雖係針對個案而為，但如遇
    有重大職業災害時，勞動檢查所即毫無例外必須製作此種書
    面檢查報告，某種程度亦可認為具有例行性；且前揭勞動檢
    查所製作該書面檢查報告，乃係為探討勞工職業災害所以發
    生之原因及釐清相關責任，資以「貫徹勞動法令之執行、維
    護勞雇雙方權益、安定社會、發展經濟」（參照勞動檢查法
    第1條），並非作為個案刑事追訴之用。職此而論，前揭書
    面檢查報告既係公務員依法所製作，且仍具相當程度之例行
    性，同時並非係針對被告而為刑事追訴之用，應可認定具有
    高度之信用性，而認屬於刑事訴訟法第159條之4第3款所示
    傳聞法則例外之文書，自具有證據能力。況前揭書面檢查報
    告固屬傳聞證據，惟從放寬傳聞證據之立法趨勢，並避免有
    證據價值之證據不被採用之遺憾，前揭書面檢查報告既係公
    務員依法製作之公文書，且具有高度之信用性，自不妨從寬
    解釋，適用刑事訴訟法第159條之4第3款規定，承認其為傳
    聞法則之例外。故被告壬○○之選任辯護人認前揭書面檢查
    報告無證據能力云云，容無足取。
貳、實體事項
一、訊據被告壬○○雖矢口否認有過失行為，辯稱：(1)工廠有做
    衛生教育訓練，是他們（勞工）違反工作守則，擅自將電焊
    機攜帶至乙炔發生器週邊的嚴禁煙火區，工廠有標示嚴禁明
    火作業，且電焊作業不是他們工作範圍，而96年2月15日工
    作結束時我並不在現場，結束工作時要把發生器裡面的石灰
    水排放一半，再加入清水，以防止排水口被石灰泥堵塞，再
    加水至標示水位，發生器不可避免會殘存有乙炔氣，所以清
    水一定要加到標示水位，才不會發生氣爆，當天工作結束時
    有加水至一定的水位，電焊機一直是放在辦公室旁邊，92年
    12月25日勞檢所有做過檢查也有通過檢查。(2)乙炔發生器生
    產結束停機後僅能先排放一半之石灰水，且須再注水至標示
    水位，蓋排放一半之石灰水乃恐桶內石灰水過於濃稠堵住排
    水孔，又縱無作業而處停機狀態，爐內仍需時時保持水位至
    標示水位之狀況，因反應爐作業後桶內仍有可能存有未完全
    反應電石，倘將桶內水及石灰水完全排放，則因桶壁仍屬潮
    濕，電石仍會持續與桶壁內之水反應產生些許乙炔，因電石
    反應溫度升高，此時桶內並無水可供降溫，則電石本身之高
    溫熱度加上桶內之乙炔氣體，則反易生爆炸之情，於反應停
    機後，桶內仍需加水之原因，乃為免桶內產生高溫情形而有
    爆炸危險，且如此桶內底部至標示水位處均充滿液體，則可
    將桶內殘存之些許乙炔氣體擠壓至桶體上部，以利乙炔氣體
    自桶體上方之排氣閥排出，上開作業規定乃因應反應物及生
    成物化學特性所設，停機時最安全之作業方式乃保持桶內水
    位至標示水位處且將排氣閥打開以利餘氣排出，益華公司作
    業方式亦與同業業界作業方式相同。(3)乙炔發生器停機後桶
    內仍殘餘些許乙炔氣體乃無可避免，此乙炔氣體或殘存於爐
    壁，或因爐內殘存電石與水反應而生，爐體上方排閥係停機
    後開啟，該排氣閥即係為停機後爐內殘餘乙炔氣體之排放所
    置，因該殘存之乙炔氣體甚微，且爐體係置於通風環境，於
    安全上並無疑慮。(4)行政院勞工委員會北區勞動檢查所職業
    災害檢查報告書就氣爆間接原因認被告公司有不安全狀況及
    不安全動作，查系爭災害發生於94年2月16日，當日勞檢所
    隨即派員到場檢查，對被告公司並未查有任何違反安全規定
    情事，或須責令立即改善之處，事隔一年半後始製作災害檢
    查報告書指摘被告公司缺失，其認定未依憑證據。(5)益華公
    司電焊機設置處與乙炔製造處非屬同一區域，二人工作內容
    並無需接觸電焊機，亦無使用電焊機之必要，僅司機乙○○
    一人，因廠區嚴禁煙火，而電焊機之使用有產生火花疑慮，
    故電焊機之置放區完全遠離工作區域，且益華公司對電焊機
    之取用設有一定之管理規則，有使用電焊機或其他足以引起
    火花之設施必要者，均需填寫動火作業許可書，經主管人員
    簽章同意，使得於申請時間內動用電焊機，為求慎重，乃於
    電焊機旁設有警語「電焊未經許可不得自行作業」，益華公
    司業盡必要注意義務。(6)益華公司消防安全措施均通過消防
    安全檢查，94年1月6日尚通過台北縣政府消防局消防安全設
    備檢修，作業處所氣體濃度之偵測，則設有瓦斯漏氣火警自
    動警報設備隨時偵測，故無檢查報告書所認定，未於作業前
    測定氣體濃度之情。(7)益華公司有經主管機關核備之勞工安
    全衛生守則，並訂有各項作業規範，除對員工施予教育訓練
    外，各該作業規範亦張貼於工作場所，以提醒員工遵守，且
    益華公司於主管機關各項安全檢查均符合標準，對員工均施
    以安全衛生教育訓練，員工簡金福、戊○○二人亦均出席上
    課受訓，是益華公司均有落實員工安全教育訓練。另益華公
    司立有勞工安全衛生自動檢查計劃，並無檢查報告書所載，
    未訂立勞工安全衛生工作守則、管理制度等缺失。(8)氣爆發
    生地為完全嚴禁煙火之處，亦無使用電器之必要，益華公司
    於該處區域內未設置任何插座，簡金福、戊○○二人工作內
    容並無使用電焊機必要，且事發當時非公司上班時間，渠等
    2人違反電焊機使用規定，於公司上班時間前，將管制使用
    之電焊機自他處移至無任何插座設備之乙炔製作處所，另以
    線路外接其他電源於嚴禁煙火處所動用電焊機致釀成災害，
    本件係因渠二人疏失所致，難認係被告安全管理之疏失所致
    ，自非屬被告之過失。(9)戊○○死亡證明書記載病死或自然
    死，觀之戊○○住院過程及復原情形，戊○○雖因氣爆事件
    住院，然經治療後順利脫離呼吸器出院，嗣後因出院後住進
    護理之家十數天後，另因感染而致肺炎併呼吸衰竭及敗血症
    、多重器官衰竭死亡，且死因亦出於「意外」，戊○○既經
    順利治療，且得以出院住進護理之家，嗣後雖有死亡結果，
    然該死亡結果尚無得遽認與系爭事故有因果關係。簡金福雖
    因本次氣爆受有傷害，該氣爆所致傷害是否達重大難治之重
    傷害程度，仍有查明必要。(10)按「若僱主並不參與現場指揮
    作業，倘若對於勞動場所之管理、監督在客觀上不能期待其
    隨時注意，則對於造成他人死亡之結果，亦難遽行論以刑法
    第276條第2項之刑責（89年度台上字第639號、91 年度台上
    字第10號判決意旨參照）。」，揆諸上揭判例意旨，被告就
    簡金福等個人疏失行為並未參與現場指揮，且對於勞動場所
    之管理及監督亦依法令盡必要之注意義務，被告並無業務上
    之過失，而戊○○之死亡與本件事故並無因果關係，而簡金
    福所受傷害是否達刑法第10條之重傷害程度尚待查明，被告
    既無過失，自難以刑法業務過失致死罪或業務過失重傷害罪
    相繩云云。惟查：
(一)、益華公司於發生氣爆前一次勞動檢查日期為92年12月25日，
    該次檢查發現違反規定事項計七項，並須於文到一個月內改
    善結果函報備查，依據該檢查結果通知書記載：「(1)雇主對
    於易起火災及爆炸危險之場所，不得設置有火花、電弧或用
    高溫成為發火源之虞之機械、器具或設備等。(2)雇主對於電
    石碴之儲存槽坑，應置於安全之場所儲存，並採取防止乙炔
    發生危險之安全措施。(3)雇主對於高壓氣體之貯存，應安穩
    置放並加固定及裝妥護蓋。」，這三項缺失並列為須即日改
    善，此有93年1月2日勞檢製第0000000000號行政院勞工委員
    會北區勞動檢查所函在卷可稽，足見檢查時該公司確有於易
    起火災及爆炸危險之場所，設置有火花、電弧或用高溫成為
    發火源之虞之機械、器具或設備等缺失情形。被告雖辯稱：
    「我們已經有改善。」，然被告並無法提供改善缺失報請核
    備等相關資料，足見益華公司確存在上項缺失情形。
(二)、依北區勞動檢查所之職業災害檢查報告書所載：災害現場概
    況：(1)爆炸現場乙炔發生器放置於1樓，上方有漏斗狀之電
    石加料口（乙炔發生器直徑約222公分、高約167公分、圓錐
    形）及4英吋乙炔氣管路連接至水封槽桶，電石加料桶置於2
    樓，底部管線穿透2樓板於漏斗狀之電石加料口上方，另於2
    樓設1固定式起重機用以搬運桶裝電石，以人工方式將電石
    經加料桶加入乙炔發生器內，與水反應製造乙炔，1、2樓未
    見電器插座，災害爆炸現場乙炔發生器上方之圓形蓋飛出，
    配管斷裂，牆壁有火燒痕跡。(2)2樓固定式起重機電源線遭
    剪斷，該電源線另接於電石進料口附近地面之電焊機，做為
    電焊機之電源，連接電焊炳之電線經由電石加料桶旁隨管線
    穿過2樓板至1樓乙炔發生器旁，電焊炳上夾有使用過之電焊
    條，並有防護面罩，電焊機電源開啟中，災害發生時乙炔發
    生器已完成石灰水排水，乙炔發生器下方排水管線閥開啟，
    4 英吋之乙炔氣管路閥開啟，現場勘查發現乙炔發生器，其
    爐體上有數點電焊試焊遺留痕跡，進料口上方亦有焊接痕跡
    。是以依災害現場概況以觀：被害人當時是利用固定式起重
    機電源線，做為電焊機電源，並在乙炔發生器爐體上從事電
    焊工作，致爐體上有數點電焊試焊遺留痕跡，進料口上方亦
    有焊接痕跡。
(三)、證人甲○○即本件職災報告書之製作人於本院審理時結稱：
    「本案災害發生原因，是簡金福、戊○○以電焊器維修乙炔
    發生器時，筒內乙炔氣體沒有排乾淨，所以發生氣爆，案發
    時到現瑒，工廠已經爆炸，兩位勞工已經送醫院，乙炔發生
    器的作業場所，是兩層樓的建築物，電石是從二樓加入乙炔
    發生器內，電焊器放在二樓，電焊柄是從樓板開口（見95年
    偵字第3927號第159頁照片十二）穿過樓板到一樓，電焊柄
    有夾著銲條，乙炔器上面有發現試銲的痕跡，整個現場乙炔
    發生器的蓋子都已經爆開，乙炔發生器本來是合起來，有蓋
    子，那時候蓋子已經爆開，我們是綜合上開情況判斷出二位
    勞工可能是在現場從事電焊，可能有火花產生。或是在乙炔
    發生器的槽壁試銲，導致溫度過高產生爆炸。」等語。而本
    院函詢台灣區高壓氣體工業同業公會認為：乙炔發生器停機
    後，會殘存微量乙炔氣體，正常狀態，發生器中殘存氣體，
    不足以產生爆炸，惟若乙炔濃度到達爆炸界限，且有足夠能
    量，則會產生爆炸，乙炔石灰水排放不會產生氣爆，此有該
    會95年12月20日（95）台氣體工字第098號函在卷足參；而
    北區勞動檢查所職業災害報告書所作災害原因分析：(1)查該
    工廠爆炸災害發生前一天生產至下午3點多，爆炸發生當日
    上午才將乙炔發生器，前一天之石灰水排出，因該石灰水已
    放置達17小時，且該電石之投入量係人工控制，推測爆炸前
    一天生產結束後，發生器內殘存有乙炔氣，亦未將殘存之乙
    炔氣排放，清理乙炔發生器，致於爆炸發生日，將該乙炔發
    生器內之石灰水排放後，由排氣閥引入大量之空氣，使該乙
    炔發生器槽內之乙炔濃度介於爆炸界限（乙炔之爆炸界限
    2.5%~81%，自然溫度305℃），另乙炔發生器旁之電焊炳上
    夾有使用過之電焊條，並有防護面罩，且電焊接電源開啟中
    ，其爐體上有數點電焊試焊遺留痕跡。(2)研判本案可能發生
    原因：勞工簡金福、戊○○於災害發生當日，欲於乙炔製造
    場所之乙炔發生器旁進行電焊作業，而於電焊前於乙炔發生
    器爐壁上進行試焊，或於乙炔發生器電石加料口上方焊接時
    產生火花經由加料口，掉入乙炔發生器內，因乙炔發生器內
    之乙炔濃度介於爆炸界限，再因電焊（或其火花）供給之熱
    源，引發乙炔發生器內產生爆炸，導致乙炔發生器上方之圓
    形蓋飛出，氣爆之威力造成勞工簡金福、戊○○當場受傷，
    戊○○延至94年10月17日死亡。是以依證人甲○○所述及台
    灣區高壓氣體工業同業公會函所示，足見本件發生原因，係
    因乙炔發生器內之乙炔濃度已達爆炸界限，再因電焊（或其
    火花）供給之熱源，引發乙炔發生器內產生爆炸所致。
(四)、證人庚○○於本院審理時結稱：「戊○○負責乙炔發生器維
    修，但是他要作何種維修都會通知我們，因為我們要準備材
    料給他，不需要準備材料就只有加水、加油等，這些是例行
    公事，如需要維修我們會把維修部分拆下，因為東西都是組
    合式可拆卸，戊○○負責維修不需要用到電焊機，因為他不
    會用，電焊機擺放位置與乙炔發生器距離約50、60公尺，設
    置電焊機是要修理貨車旳護欄。」等語。又證人乙○○於本
    院審理時結稱：「因為護欄要維修，我們要用電焊機要申請
    ，那是管制物品，工廠內員工都知道使用電焊機要提出申請
    ，他們（簡金福、戊○○）工作內容不需要用到電焊機。」
    等語，是以依證人庚○○、乙○○所述，被害人並不需要用
    到電焊機，且要用到電焊機必須申請，反向而言，即：如雇
    主未命令員工（即被害人）從事電焊作業，被害人何須提早
    上班冒險從事非職務內工作，是以被告所辯，本件發生僅係
    因員工即被害人二人違規疏失所致釀成災害，顯係卸責之詞
    。再者：依證人庚○○所證述，電焊機是擺放在離乙炔發生
    器約50、60公尺處，足見益華公司所從事乙炔發生器生產乙
    炔，雇主對於易起火災及爆炸危險場所，不得設置有火花、
    電弧或用高溫成為發火源之虞之機械、器具或設備之規定，
    被告對電焊機本應交由專人保管或是用鑰匙鎖起來，員工如
    有需要使用電焊機提出申請，嗣許可時再將電焊機交其使用
    ，而依當時並無不能注意情形，卻長期將電焊機放置在乙炔
    發生器附近，任由員工隨意取得，其管理顯有疏失，縱如被
    告所辯，對於員工有施以定期訓練，廠區嚴禁煙火，或設有
    警語「電焊未經許可不得自行作業」，然上述聲明只盡到促
    請員工對安全衛生工作守則之注意，被告並未盡到避免工作
    廠所設置成為發火源之虞之機械、器具或設備之規定。又被
    告辯稱：乙炔氣體甚微，且爐體係置於通風環境，於安全上
    並無疑慮及作業處所氣體濃度之偵測，則設有瓦斯漏氣火警
    自動警報設備隨時偵測。惟依台灣區高壓氣體工業同業公會
    函，須乙炔發生器內之乙炔濃度達於爆炸界限，再有供給之
    熱源，才會引發乙炔發生器內爆炸，如被告所言，爐體置於
    通風環境，並有瓦斯漏氣火警自動警報系統，安全無疑慮，
    豈會發生爆炸？是以被告所辯，均係卸責之詞，不足採信。
(五)、又依卷附照片（見94年偵字第3927號卷162、163頁照片18、
    19）以觀，被害人係利用固定式起重機電源線剪斷後接電焊
    機使用，其剪斷起重機電源線，外觀上甚為明顯，縱使用完
    後再接回去，亦會留下明顯痕跡，此若非雇主授意，甚或長
    期即係如此，以逃避安全檢查，員工豈敢冒大不諱，明目張
    膽將電源線剪斷接上電焊機電源。又依證人庚○○所證述，
    如果乙炔發生器維修要使用電焊機，必須請專門人員來，顯
    然雇主當確實對於有危險物或有油類、可燃性粉塵等其危險
    物存在之虞之配管、儲槽、油類等容器，從事熔接、熔斷或
    使用明火之作業或有發生火花之虞作業，應事先清除該物質
    ，並確認無危險之虞，如乙炔發生器內殘存乙炔濃度，未達
    於爆炸界限（乙炔之爆炸界限2.5%~81%），則不致於發生氣
    爆，益見被告未盡到事先清除乙炔發生器內之殘存乙炔，並
    於作業前測定該氣體之濃度，此等必須交由專門人員來做之
    工作，被告卻任置被害人從事此危險工作，依勞工安全衛生
    法第5條第1項第2款、第2項，勞工安全衛生設施規則第188
    條第1項、第171條第1項第1款、第173條規定，被告顯有過
    失至明。
(六)、又被害人戊○○因此氣爆事件，於94年2月16日被送至署立
    基隆醫院，同年3月30日因頸椎（4-5）傷害轉送行政院國軍
    退除後官兵輔導委員會台北榮民總醫院住院，同年4月13日
    由神經外科作頸椎固定手術，同年4月27日接受氣切手術，
    同年5月17日轉入呼吸治療加護病房，同年6月2日成功脫離
    呼吸器，將氣切管換成氣切鈕扣，同年6月10日出院，轉往
    署立基隆醫院治療，嗣因肺炎合併敗血病，再度接上呼吸器
    ，同年8月9日因欲脫離呼吸器，又轉至上該台北榮民總醫院
    呼吸治療科接受進一步治療，同年8月31日順利脫離呼吸器
    ，換上氣切鈕扣，於同年9月12日出院，轉至振興醫院護理
    之家，同年9月16日因發燒、喘，由振興醫院轉至上該台北
    榮民總醫院治療，同年10月17日因肺炎併呼吸衰竭及敗血症
    、多重器官衰竭死亡，此有95年7月6日北總企字第09500126
    22號行政院國軍退除後官兵輔導委員會台北榮民總醫院函及
    該院出具死亡證明書影本在卷可稽；另被害人簡金福於94年
    2 月16日因氣爆引起送至財團法人長庚紀念醫院基隆分院就
    診，受傷時有多處腦出血及顱內出血、左側肋骨骨折、左側
    鎖骨骨折及左側血胸之傷害，經緊急手術，仍有精神異常的
    後遺症之可能，病患於94年4月離院後，未有精神科就診紀
    錄，從94年11月15日開始有規則精神科就診，而該院精神鑑
    定報告書判斷：被害人簡金福為失智症之症患，經精神狀態
    檢查及心理衡鑑後確認其腦功能已受損，其智力、認知功能
    、現實感、計算能力及判斷能力有明顯缺失，已達無法獨立
    生活及處理日常事務之程度，此有94年2月17日長庚紀念醫
    院出具診斷證明書（見94年偵字第3927號卷29頁）、94年2
    月17日長庚紀念醫院基隆分院出具診斷證明書兩紙（見94年
    偵字第3927號卷71、72頁）、96年2月16日（96）長庚院基
    字第0161號長庚紀念醫院基隆分院函（見本院卷）、本院94
    年度禁字第16號裁定書在卷可稽，而被害人簡金福亦經國立
    臺灣大學醫學院附設醫院綜合評估為：個案生產力及工作能
    力不足、日常生活功能部份無法自理，無法進入一般職場且
    無法勝任原工作需求，估計工作能力損害約66.7％，綜合判
    斷個案適合於疪護性職場工作，從事非技術的工作，根據美
    國醫學會利用障礙嚴重度的判定方式，個案為中度，約30~6
    9％的損害，此有95年12月4日職診第00000000號該院職業病
    診斷證書，綜上判斷：被害人簡金福顯有重大不治或難治之
    傷害，依刑法第10條第4項第6款規定，屬於重傷害程度。綜
    上被害人戊○○之死亡及被害人簡金福之重傷害，均係因此
    次氣爆所造成，戊○○自氣爆受傷後只是輾轉至各醫院治療
    ，從未痊癒過，簡金福則是因此成為禁治產人，而氣爆是因
    被告過失所致，足見被害人死亡與重傷害與被告過失顯有相
    當因果關係，被告辯稱被害人所受傷害與氣爆無關，顯非的
    論，是以被告業務過失致死及業務過失致重傷事證明確，被
    告犯行堪以認定，應予依法論科。
二、論罪科刑之理由：
(一)、新舊法比較：
    按「行為後法律有變更者，適用行為時之法律，但行為後之
    法律有利於行為人者，適用最有利於行為人之法律。」，修
    正後刑法第2條第1項定有明文。此條規定係規範行為後法律
    變更所生新舊法律比較適用之準據法，本身尚無新舊法比較
    之問題，於新法施行後，應一律適用新法第2條第1項之規定
    ，為「從舊從輕」之比較，先予敘明。再按本次法律變更，
    比較時應就罪刑有關之共犯、未遂犯、想像競合犯、牽連犯
    、連續犯、結合犯，以及累犯加重、自首減輕暨其他法定加
    減原因（如身分加減）與加減例等一切情形，綜其全部罪刑
    之結果而為比較（最高法院95年度第八次刑事庭會議決議一
    (一)(四)參照），且比較新舊法之結果，應全部適用舊法或新法
    ，不得割裂適用（最高法院87年台非字第400號判決意旨參
    照），合先敘明。
(1)、關於罰金刑，刑法分則編各罪所定罰金刑之貨幣單位原為銀
    元，修正前刑法第33條第5款規定：「罰金：一元（銀元）
    以上。」，而依罰金罰鍰提高標準條例規定，就七十二年六
    月二十六日前修正之刑法部分條文罰金數額提高二至十倍，
    其後修正者則不提高倍數，並依現行法規所定貨幣單位折算
    新臺幣條例規定，以銀元一元折算新臺幣三元。修正後刑法
    第33條第5款規定：「罰金：新臺幣一千元以上，以百元計
    算之。」，刑法第33條第5款所定罰金貨幣單位經修正為新
    臺幣後，刑法分則各罪所定罰金刑之貨幣單位亦應配合修正
    為新臺幣，為使刑法分則編各罪所定罰金之最高數額與刑法
    修正前趨於一致，乃增訂刑法施行法第1條之1：「中華民國
    九十四年一月七日刑法修正施行後，刑法分則編所定罰金之
    貨幣單位為新臺幣。九十四年一月七日刑法修正時，刑法分
    則編未修正之條文定有罰金者，自九十四年一月七日刑法修
    正施行後，就其所定數額提高為三十倍。但七十二年六月二
    十六日至九十四年一月七日新增或修正之條文，就其所定數
    額提高為三倍。」。從而，刑法分則編各罪所定罰金刑之最
    高數額，於上開規定修正後並無不同，惟修正後刑法第33條
    第5款所定罰金刑最低數額，較之修正前提高，自以修正前
    刑法第33條第5款規定有利於被告。
(2)、被告行為後，於95年6月14日公布增訂刑法施行法第1條之1
    規定：「中華民國94年1月7日刑法修正施行後，刑法分則編
    所定罰金之貨幣單位為新台幣。94年1月7日刑法修正時，刑
    法分則編未修正之條文定有罰金者，自94年1月7日刑法修正
    施行後，就其所定數額提高為30倍。但72年6月26日至94年1
    月7日新增或修正之條文，就其所定數額提高為3倍。」，是
    被告所犯刑法第276條第2項、同法第284條第2項後段，法定
    刑併科罰金、罰金部分原為3000銀元、2000銀元，依舊有罰
    金罰鍰提高標準條例第1條前段規定，依法律應處罰金、罰
    鍰者，就其原定數額得提高為10倍，3000銀元、2000銀元應
    提高為30000銀元、20000銀元，即新臺幣90000元、60000元
    ，修正後因本條屬94年1月7日修法時未修正之條文，依施行
    法第1條之1第2項前段之規定，修正貨幣單位為新臺幣再提
    高30倍，則同為新臺幣90000元、60000元，對被告並無有利
    或不利情形。惟刑法第33條第5款，原訂罰金刑為1元（銀元
    ）以上，即新台幣3元以上，修正後為新台幣1000元以上，
    以百元計算之，比較新舊法，則行為時舊法較有利於被告，
    故應依行為時之舊刑法第刑法第276條第2項、同法第284條
    第2項後段論處。
(二)、核被告係從事業務之人，其雇主違反勞工安全衛生法第5條
    第1項第2款防止爆炸性、發火性等物質引起之危害，致發生
    死亡職業災害、及同條第2項，勞工安全衛生設施規則第188
    條第1項、第171條第1項第1款、第173條之規定，未盡應注
    意之義務，係犯勞工安全衛生法第31條第1項及刑法第276條
    第2項之業務過失致人於死罪及第284條第2項前段之業務過
    失重傷害罪。被告係一行為觸犯數罪名，為想像競合犯，應
    從一重處斷，公訴人起訴法條雖僅論以業務過失致人於死罪
    業務過失重傷害罪，未論及被告涉犯勞工安全衛生法，然各
    罪間有裁判上一罪關係，基於審判不可分原則，被告所犯勞
    工安全衛生法罪行，為起訴效力所及，本院自得併予審理。
    又被告一過失行為，致被害人戊○○死亡及簡金福受重傷，
    係屬想像競合犯，依刑法第55條應從一重論以業務過失致人
    於死罪（刑法第55條之修正係刪除牽連犯之規定，想像競合
    規定並未修正，刑法第55條但書係科刑之限制，為法理之明
    文化，非屬法律之變更，自無庸依刑法第2條為新舊法比較
    ）。爰審酌被告之素行、其過失程度、對被害人所生之危害
    情形嚴重，及身為僱主未善盡照顧勞工責任，兼衡於事發後
    旋與戊○○家屬達成和解，卻迄今未與被害人簡金福家屬達
    成民事賠償和解，並拖延賠償，致其家屬請求時效已逾二年
    及其犯後之態度等一切情狀，量處如主文所示之刑，以資懲
    儆。
據上論斷，依刑事訴訟法第273條之1第1項、第299條第1項前段
，勞工安全衛生法第31條第1項、刑法第2條第1項前段、第276條
第2項、第284條第2項後段、第55條，罰金罰鍰提高標準條例第1
條前段，判決如主文。
本案經檢察官己○○到庭執行職務
中　　華　　民　　國　　96　　年　　4 　　月　　4　　日
                  刑事第二庭審判長法　官  王敏慧
                                  法　官　劉桂金
                                  法　官　陳伯厚
以上正本證明與原本無異。
如不服本判決應於收受本判決後10日內向本院提出上訴書狀，其
未敘述上訴理由者，並得於提起上訴後10日內向本院補提理由書
狀（均須按他造當事人之人數附繕本。）「切勿逕送上級法院」
中　　華　　民　　國　　96　　年　　4 　　月　　9 　　日
                                  書記官  明祖斌
附錄論罪法條：
中華民國刑法第276條
（過失致死罪）
因過失致人於死者，處 2 年以下有期徒刑、拘役或 2 千元以下
罰金。
從事業務之人，因業務上之過失犯前項之罪者，處 5 年以下有
期徒刑或拘役，得併科 3 千元以下罰金。
中華民國刑法第284條
（過失傷害罪）
因過失傷害人者，處 6 月以下有期徒刑、拘役或 5 百元以下罰
金，致重傷者，處1年以下有期徒刑、拘役或5百元以下罰金。
從事業務之人，因業務上之過失傷害人者，處 1 年以下有期徒刑
、拘役或1千元以下罰金，致重傷者，處3年以下有期徒刑、拘役
或2千元以下罰金。
勞工安全衛生法第31條
（罰則）
違反第 5 條第 1 項或第 8 條第 1 項之規定，致發生第 28 條第
2項第1款之職業災害者，處3年以下有期徒刑、拘役或科或併科
新台幣15萬元以下罰金。
法人犯前項之罪者，除處罰其負責人外，對該法人亦科以前項之罰
金。
